高雄高等行政法院判決
                                       99年度訴字第553號
                                    100年2月17日辯論終結
原      告　顏清水
          　顏永修
　　　　　　顏永森
　　　　　　顏雪娟
上4 人共同
訴訟代理人　李淑妃　律師
被      告　勞工保險局
代　表　人　陳益民　局長
訴訟代理人　陳昌銘
　          林素娟
上列當事人間勞工保險條例事件，原告不服行政院勞工委員會中
華民國99年8月18日勞訴字第0990010588號訴願決定，提起行政
訴訟，本院判決如下：
　　主  文
原告之訴駁回。
訴訟費用由原告負擔。
　　事實及理由
一、事實概要︰
    緣屏東縣營造業職業工會前被保險人謝金花於民國98年6月5
    日下班途中，因高血壓引發急性心肌梗塞致死，其配偶即原
    告顏清水於98年7月6日(被告收文日)檢據申請謝金花本人職
    業傷害死亡給付。經被告審查後，以謝金花之發病與其從事
    之工作並無相當因果關係，且其死亡亦非於下班應經途中遭
    遇傷害事故所致，乃依勞工保險條例第63條之2第1項第1款
    及第3款第3目規定，以98年9月16日保給命字第09860704960
    號函，核定發給35個月普通疾病死亡給付【喪葬津貼5個月
    ，遺屬津貼新台幣（下同）909,000元】1,060,500元。謝金
    花之長子即原告顏永修不服，申請審議，經遭駁回，提起訴
    願，亦遭決定駁回，遂由原告顏清水、顏永修及其餘遺屬即
    原告顏永森、顏雪娟共同提起本件行政訴訟。
二、本件原告主張︰
(一)本件被保險人謝金花因有定時服用高雄長庚紀念醫院(下稱
    高雄長庚醫院)所開立之抗血壓藥劑，故平時未曾發生高血
    壓復發情事，亦無心臟方面疾病，惟因血脂過高，院方也有
    開立預防心肌梗塞及降血脂藥物供謝金花平日服用。謝金花
    於98年6月5日當日因施作工協新村板模工作，正在該大樓第
    2層工作，當日南臺灣高溫約32-34℃，該大樓內部屬不通風
    、空氣不佳狀態，因工地係直接曝曬，導致工作環境悶熱效
    應，於工地施工中即造成謝金花身體不適，隨即於下班後10
    幾分鐘，因高血壓及急性心肌梗塞而死亡，係屬於工作場所
    促發疾病，而該項疾病之促發與作業有相當因果關係者，視
    為職業病之情形。依勞工保險被保險人因執行職務而致傷病
    審查準則(下稱傷病審查準則)第21條規定，應屬職業災害認
    定而非普通疾病認定。
(二)被告所送審之職業醫學科專科醫師審查提供之醫理見解雖認
    為98年6月5日高雄戶外最高31.4℃，最低24.9℃，尚未達酷
    熱。惟謝金花工作期間為當日氣溫最高之期間，則專科醫師
    所謂最低24.9℃，究竟是何時段，應予敘明，實難以當日「
    戶外最高31.4℃，最低24.9℃，尚未達酷熱。」含糊籠統之
    言詞，即認謝金花死亡非溫度造成其身體不適所引起。而勞
    工保險監理委員會所委請之特約專科醫師審查時更以當日最
    低溫度24.9℃為認定之標準，顯與該日白天之高溫明顯不符
    。
(三)又該日謝金花施作模板工程，戶內、戶外均屬高溫，職業醫
    學科專科醫師審查提供之醫理見解認為「工作場所外之通風
    網非密閉式，仍有通風功能」等語究有何客觀證據支持，且
    證明因有通風而施工環境不致於酷熱，亦無任何理由說明，
    則以室外高達32-34℃，於曝曬之2樓施作模板工，實難認室
    內亦非高溫。又室外高達32-34℃，一般室內尚須吹冷氣才
    能降低至27-28℃，亦難認室外高達32-34℃，於無吹冷氣之
    情形下，室內為低溫之情形。且謝金花工作之場所為施工中
    之工地，自無冷氣可降低室內溫度，自無室外高溫，室內為
    低溫之理。此外，98年6月5日確屬高溫，大樓工作環境不通
    風，造成謝金花身體不適，有當日謝金花之老闆王振福、同
    事陳秋茹出具之證明書足證，原告已就當日高溫、空氣不流
    通之事實為證明。再查，高溫、空氣不流通確實會引起高血
    壓，造成心肌梗塞，而室內、室外若有溫差，空氣不佳，一
    再進出亦會引起高血壓、心肌梗塞。本件謝金花之工作為於
    高溫、空氣不流通之場所進行勞力工作，本容易促發高血壓
    、心肌梗塞，則其於工作場所長時間工作後，身體不適之下
    ，於離開工作場所不久即有急性心肌梗塞，該心肌梗塞實難
    認與謝金花之工作無任何因果關係等情。並聲明求為判決：
    (1)訴願決定、爭議審定決定及原處分均撤銷。(2)被告應就
    原告之被繼承人謝金花死亡給付事件作成按職業傷害死亡核
    發職業傷害死亡給付之行政處分。
三、被告則以︰
(一)本件經被告派員就謝金花生前之生活、工作詳況及病史等節
    予以查證，據謝金花之個案資料訪查回覆表載略：「日常生
    活情形：無抽菸、喝酒，惟有每日散步或為體操30分鐘之習
    慣，居家環境為住宅區，身高158公分，體重70公斤。病史
    ：高血壓，有定期診治，未留存就職前勞工體格檢查紀錄表
    ，亦無其他健康檢查紀錄。工作型態：工作內容並未經常變
    更，毋須出差、輪班，工作環境均溫30℃以上，無噪音及造
    成精神緊張等與工作有關之特殊壓力事件。」及原告顏清水
    於98年7月28日訪問紀錄謂略：「謝金花係於98年6月5日從
    事板模工作完畢後，乘坐本人所駕貨車返家途中，在高雄縣
    大寮鄉樂育高中附近發病。當日工作時間係7時30分至17時
    整，其於17時18分返途發病，應與當日工作有關，可能是工
    作勞累且工作場所悶熱，下工後又急於返家所致，現場目擊
    證人僅有本人。謝金花於發病當日及前1周、前1個月，並無
    從事使其承受極大心理或生理壓力之工作，其發病後，由本
    人載往高雄長庚醫院，到院前已無心跳，經搶救無效，醫師
    未有明確診斷結果。」等語。被告復調取謝金花之健保就醫
    紀錄暨其於高雄長庚醫院之就診病歷，併全案資料送請職業
    醫學專科醫師提供審查意見略以：「一、謝金花所患急性心
    肌梗塞之危險因子有高血壓(但有經常診治)、體重過重，無
    體檢紀錄，未知其餘一般健康狀態。二、所稱發病前工作悶
    熱，未舉出詳細客觀之證據。三、所稱工作勞累無法客觀予
    以認定。本案無可認定其發病與工作有相當因果關係。」被
    告始據以作成原處分。
(二)原告顏永修不服，檢附謝金花於高雄長庚醫院之病歷、雇主
    王振福與同事陳秋茹所具之證明書及工作場所照片5幀，向
    勞工保險監理委員會申請審議。被告以網路查詢高雄氣象站
    98年6月5日逐時氣溫觀測資料，併全卷再送請職業醫學科專
    科醫師提供審查意見略以：「一、98年6月5日高雄戶外最高
    31.4℃，最低24.9℃，未達酷熱。二、安全網仍可透風，且
    其工作地點在建築物內，較無日曬高溫，難認屬『高溫、不
    通風』致急性心肌梗塞。三、另有高血脂亦是發病危險因子
    之一。綜上，本案難以『高溫』之成因來認定發病屬職業病
    。」被告乃據以維持原處分。復經勞工保險監理委員會送請
    該會特約專科醫師審查，據醫理見解表示：「謝金花因高血
    壓於94年7月開始服用1種高血壓藥物，至98年高血壓以3種
    藥物控制，並因持續性高血脂服用藥物，以上皆為心血管疾
    病高危險因子。工作當日即98年6月5日，溫度為24.9℃至31
    .4℃，平均約25℃至30℃，且工作場所外之通風網非密閉式
    ，仍有通風功能，所謂工作場所悶熱及工作勞累，皆無客觀
    證據，無法認定與心肌梗塞有直接之因素，故無法視為職業
    傷病。」該會爰予審定駁回。況本件原告既未能舉出事故日
    氣溫為32℃至34℃之實測數據及經醫師診斷謝金花死亡與作
    業具因果關係之專業醫理書件外，亦未見其詳敘謝金花當日
    究有何疲累之外顯行為以實其說。綜上，本案經被告及勞工
    保險監理委員會特約專科醫師咸認「安全網仍可透風，工作
    地點於建築物內，較無日曬高溫，難認屬高溫、不通風。」
    是謝金花之發病與其作業並無相當因果關係，尚難視為職業
    病；其亦非於下班應經途中遭遇傷害事故所致，不得視為職
    業傷病死亡等語，資為抗辯。並聲明求為判決駁回原告之訴
    。
四、本件如事實概要欄所述之事實，業據兩造分別陳明在卷，並
    有原告死亡給付申請書、勞保被保險人發生職業傷害目擊者
    證明書、勞工保險被保險人上下班(公出)途中發生事故而致
    傷害證明書、死亡證明書、勞工保險被保險人個案資料訪查
    回覆表、被告98年9月16日保給命字第09860704960號函附於
    原處分卷可稽，洵堪認定。兩造之爭點在於本件被保險人謝
    金花之死亡是否與其作業有相當因果關係而得請領職業傷害
    死亡給付？經查：
(一)按勞工保險條例第63條第1項及第3項規定：「(第1項)被保
    險人在保險有效期間死亡時，除由支出殯葬費之人請領喪葬
    津貼外，遺有配偶、子女、父母、祖父母、受其扶養之孫子
    女或受其扶養之兄弟、姊妹者，得請領遺屬年金給付。」「
    (第3項)第1項被保險人於本條例中華民國97年7月17日修正
    之條文施行前有保險年資者，其遺屬除得依前項規定請領年
    金給付外，亦得選擇一次請領遺屬津貼，不受前項條件之限
    制，經保險人核付後，不得變更。」第63條之2第1項第1款
    及第3款第3目規定：「前2條所定喪葬津貼、遺屬年金及遺
    屬津貼給付標準如下：一、喪葬津貼：按被保險人平均月投
    保薪資一次發給5個月。但其遺屬不符合請領遺屬年金給付
    或遺屬津貼條件，或無遺屬者，按其平均月投保薪資一次發
    給10個月。‧‧‧三、遺屬津貼：‧‧‧(三)參加保險年資合
    計已滿2年者，按被保險人平均月投保薪資發給30個月。」
    第64條規定：「(第1項)被保險人因職業災害致死亡者，除
    由支出殯葬費之人依第63條之2第1項第1款規定請領喪葬津
    貼外，有符合第63條第2項規定之遺屬者，得請領遺屬年金
    給付及按被保險人平均月投保薪資，一次發給10個月職業災
    害死亡補償一次金。(第2項)前項被保險人之遺屬依第63條
    第3項規定一次請領遺屬津貼者，按被保險人平均月投保薪
    資發給40個月。」第65條第1項第1款規定：「受領遺屬年金
    給付及遺屬津貼之順序如下：一、配偶及子女。」又依同條
    例第34條第2項訂定之傷病審查準則第3條第1項規定：「被
    保險人因執行職務而致傷害者，為職業傷害。」第4條第1項
    規定：「(第1項)被保險人上、下班，於適當時間，從日常
    居、住處所往返就業場所，或因從事2份以上工作而往返於
    就業場所間之應經途中發生事故而致之傷害，視為職業傷害
    。」第21條規定：「被保險人於作業中，於工作當場促發疾
    病，而該項疾病之促發與作業有相當因果關係者，視為職業
    病。」。
(二)經查，被保險人謝金花於98年6月5日下午5時15分因高血壓
    、急性心肌梗塞死亡，有死亡證明書附卷(原處分卷第5頁)
    可稽。而被告派員訪查結果，被保險人謝金花日常生活無抽
    菸、喝酒，惟有每日散步或為體操30分鐘之習慣，居家環境
    為住宅區，身高158公分，體重70公斤；有高血壓病史定期
    診治，未留存就職前勞工體格檢查紀錄表，亦無其他健康檢
    查紀錄；而關於工作內容並未經常變更，毋須出差、輪班，
    工作環境均溫30℃以上，無噪音及造成精神緊張等與工作有
    關之特殊壓力事件，有勞工保險被保險人個案資料訪查回覆
    表(原處分卷第18頁)可佐。另據原告顏清水於98年7月28日
    接受被告訪問內容，可知謝金花從事板模工作已32年，98年
    6月5日7時30分至17時整工作完畢後，乘坐顏清水所駕貨車
    返家途中於17時18分發病，且謝金花於發病當日及前1周、
    前1個月，並無從事使其承受極大心理或生理壓力之工作，
    其發病後，由顏清水載往高雄長庚醫院，到院前已無心跳，
    經搶救無效，醫師未有明確診斷結果(見原處分卷第19-22頁
    )。嗣經被告向中央健康保險局函查謝金花93年6月1日至98
    年5月31日之就診紀錄，並洽謝金花於高雄長庚醫院之病歷
    併全案送請職業醫學專科醫師提供審查意見：「一、謝金花
    所患急性心肌梗塞之危險因子有高血壓(但有經常診治)、體
    重過重，無體檢紀錄，未知其餘一般健康狀態。二、所稱發
    病前工作悶熱，未舉出詳細客觀之證據。三、所稱工作勞累
    無法客觀予以認定。本案無可認定其發病與工作有相當因果
    關係。」有中央健康保險局98年7月29日健保醫字第0980053
    789號函檢送謝金花就醫資料及高雄長庚醫院檢送之謝金花
    病歷及醫師審查紀錄附卷(原處分卷第23-68頁)可稽。原告
    顏永修不服，檢附謝金花於高雄長庚醫院之病歷、雇主王振
    福與同事陳秋茹所具之證明書及工作場所照片5幀，向勞工
    保險監理委員會申請審議。被告檢送高雄氣象站98年6月5日
    逐時氣溫觀測資料(見原處分卷第115頁)，併全卷再送請職
    業醫學科專科醫師提供審查意見略以：「一、98年6月5日高
    雄戶外最高31.4℃，最低24.9℃，未達酷熱。二、安全網仍
    可透風，且其工作地點在建築物內，較無日曬高溫，難認屬
    『高溫、不通風』致急性心肌梗塞。三、另有高血脂亦是發
    病危險因子之一。綜上，本案難以『高溫』之成因來認定發
    病屬職業病。」(見原處分卷第116頁)。此外，勞工保險監
    理委員會亦將全案送請該會特約專科醫師審查，據醫理見解
    表示：「謝金花因高血壓於94年7月開始服用1種高血壓藥物
    ，至98年高血壓以3種藥物控制，並有持續性高血脂服用藥
    物，以上皆為心血管疾病高危險因子。工作當日即98年6月5
    日，溫度為24.9℃至31.4℃，平均約25℃至30℃，且工作場
    所外之通風網非密閉式，仍有通風功能，其所謂工作場所悶
    熱及工作勞累，皆無客觀描述之證據，無法認定為與心肌梗
    塞直接之因素，故無法視為職業傷病。」有該份意見書影本
    (節本)附本院卷可參。綜上相互參證，難認被保險人謝金花
    之發病與當日作業有相當因果關係。
(三)再按當事人主張有利於己之事實者，就其事實有舉證之責任
    ，行政訴訟法第136條準用民事訴訟法第277條所明定。當事
    人所提出之證據倘不足為主張事實之證明自不能認其主張之
    事實為真實(最高行政法院36年判字第16號判例參照)。原告
    雖舉證人即同日與謝金花一起工作之陳秋茹到庭證稱謝金花
    發病當天天氣很熱，且因工作場所在2、3樓，環境不像5、6
    樓通風，依其個人感覺，當天應該有超過35℃，才會造成謝
    金花發病等語(見本院卷第63、64頁)，並提出謝金花雇主王
    振福出具之證明書謂98年6月5日當日溫度約在32℃至34℃，
    且大樓內部工程環境較不通風，致工作環境悶熱等詞。惟查
    依高雄氣象站98年6月5日逐時氣溫觀測資料顯示，當日溫度
    自下午15時以後即下降至30℃以下(見原處分卷第115頁)，
    而證人陳秋茹所述之工作場所溫度並非由儀器測出而係其自
    行感覺，且謝金花僅向其表示悶熱，未告知身體不適，故其
    證言，僅係其個人主觀猜測；另王振福出具之證明書亦係個
    人意見，均不足以推翻高雄氣象站98年6月5日逐時氣溫觀測
    資料之客觀數據及前述醫師之專業判斷。再衡諸原告提出之
    謝金花工作場所照片(見訴願卷第52、53頁)，顯示該工作場
    所係於建築物內，周圍尚有遮蔽物掩蓋，且建築物外之安全
    網亦非密閉，故上述專科醫師審認系爭工作場所難認屬高溫
    、不通風乙節，自非無據。從而，本件依查得之證據，難認
    原告主張被保險人之心肌梗塞乃當日作業所造成乙節為可採
    ，其徒以前詞爭執本件應屬職業傷病死亡云云，即非可採。
五、綜上所述，原告前揭主張並不可採。被告否准其職業傷害死
    亡給付之申請，認事用法，並無違誤，爭議審定及訴願決定
    遞予維持，亦無不合。原告提起本件行政訴訟請求撤銷原處
    分、爭議審定及訴願決定，並請求被告應就原告之被繼承人
    謝金花死亡給付事件作成按職業傷害死亡核發職業傷害死亡
    給付之行政處分，均無理由，應予駁回。本件事證已臻明確
    ，兩造其餘攻擊防禦方法核與判決結果不生影響，爰不逐一
    論述，附此敘明。
六、據上論結，本件原告之訴為無理由，依行政訴訟法第98條第
    1項前段、第104條、民事訴訟法第85條第1項前段，判決如
    主文。
中　　華　　民　　國　　100　 年　　2　　 月　　25　　日
              高雄高等行政法院第二庭
                          審判長法官　江　幸　垠
                                法官　吳　永　宋
                                法官　簡　慧　娟
以上正本係照原本作成。
如不服本判決，應於判決送達後20日內向本院提出上訴書狀，其
未表明上訴理由者，應於提起上訴後20日內向本院提出上訴理由
書（須按對造人數附繕本）；如於本判決宣示或公告後送達前提
起上訴者，應於判決送達後20日內補提上訴理由書（須附繕本）
。未表明上訴理由者，逕以裁定駁回。
中　　華　　民　　國　　100　 年　　2　　 月　　25　　日

　　　　　　　　　　　　　　　書記官　涂　瓔　純